【裁判字號】    97,台上,643
【裁判日期】    970402
【裁判案由】    返還價金
【裁判全文】
最高法院民事判決              九十七年度台上字第六四三號
上  訴  人  乙○○
            丙○○
共      同
訴訟代理人  王東山律師
            陳化義律師
被 上訴 人  甲○○
訴訟代理人  杜英達律師
            謝啟明律師
上列當事人間請求返還價金事件，上訴人對於中華民國九十六年
七月二十四日台灣高等法院第二審更審判決（九十六年度上更（
一）字第四四號），提起上訴，本院判決如下：
    主  文
上訴駁回。
第三審訴訟費用，由上訴人連帶負擔。
    理  由
本件被上訴人主張：上訴人二人為夫婦，於民國八十二年十一月
十二日向伊諉稱坐落台北縣三峽鎮烏來事業區第三八林班（下稱
第三八林班）內圖號第一七二、一八四號土地（下稱系爭土地）
之耕作權屬上訴人乙○○所有，日後必當放領，願將系爭土地之
耕作權及地上所有農作物讓與伊，伊乃與上訴人乙○○簽訂土地
耕作權暨地上物讓與（渡）契約，並給付價金新台幣（下同）四
百六十萬元，嗣伊於九十一年間委託他人除草時，始知系爭土地
之真正權利人是訴外人邱建茂，上訴人乙○○對系爭土地並無任
何權利，先於八十年八月二十三日將系爭土地出售予訴外人劉國
將、劉張秋月夫婦，而保留阿城厝角留兩塊土地即圖號第一七九
、二三○號土地予邱阿用，嗣於九十年四月間將第三八林班內圖
號第一七二、一八四、一九四、二四七、二九三號土地之承租權
讓與劉張秋月。上訴人二人共同詐騙伊，自應連帶負損害賠償之
責等情，爰依民法第一百八十四條、第一百八十五條、第二百十
三條第二項、第二百零三條之規定，請求上訴人連帶給付四百六
十萬元，並加計法定遲延利息之判決（被上訴人原依侵權行為之
法律關係，訴請上訴人連帶給付四百六十萬元本息，第一審判決
被上訴人敗訴，被上訴人聲明不服，並在原審追加依債務不履行
回復原狀之法律關係為請求。原審前審依債務不履行回復原狀之
法律關係，判決命上訴人乙○○應給付被上訴人四百六十萬元本
息，駁回被上訴人其餘上訴。上訴人乙○○就敗訴部分聲明不服
，經最高法院裁定駁回其上訴確定。被上訴人就其敗訴部分亦聲
明不服，經最高法院判決就被上訴人依侵權行為之法律關係，訴
請上訴人連帶給四百六十萬元本息部分廢棄發回，被上訴人依債
務不履行之法律關係請求上訴人丙○○給付四百六十萬元本息部
分，駁回上訴而告確定）。
上訴人則以：上訴人乙○○係於八十年八月二十三日將台北縣三
峽鎮○○段金敏子小段一三二之一、一三七之四地號土地所有權
，與第三八林班扣除阿城厝角留兩塊及邱阿用竹林小部分土地以
外之耕作權賣與劉張秋月，而阿城厝角二塊地係指系爭土地，故
未出售予劉張秋月。又上訴人乙○○在讓渡系爭土地時，已表明
邱建茂將系爭土地耕作權讓與訴外人高聖吉，高聖吉再讓渡予乙
○○。上訴人乙○○與被上訴人簽約時並將出租造林契約書、不
動產買賣契約書二份交付被上訴人收執，且將系爭土地及地上農
作物全部點交予被上訴人，上訴人乙○○並無施用詐術，且被上
訴人購買系爭土地耕作權後曾請上訴人乙○○找人幫被上訴人種
竹子及除草，被上訴人使用系爭土地約十年，突稱十年前受騙，
與常理有違。至被上訴人主張嗣後有訴外人劉張秋月出而主張張
系爭林地耕作權為其所有，乃是否涉有權利瑕疵擔保問題，要非
伊當初買賣之際有無詐欺之問題。另上訴人丙○○並未參與系爭
土地耕作權及地上農作物讓渡事宜，並無任何詐欺被上訴人之行
為等語，資為抗辯。
原審審理結果，以：被上訴人甲○○與上訴人乙○○於八十二年
十一月十二日簽立台北縣三峽鎮烏來事業區系爭土地耕作權讓與
（渡）契約書，並付清價金四百六十萬元。乙○○亦自認收受價
金四百六十萬元。而系爭土地承租人，於九十年四月間，業已變
更登記為訴外人劉張秋月等事實，為兩造所不爭執。經查，上訴
人乙○○在讓渡系爭土地耕作權時，已向被上訴人表明其就系爭
土地之耕作權係向前手頂讓而來。又依八十九年十二月二十一日
廢止之台灣省國有林事業區出租造林地管理辦法第三條第一項第
七款、第二十條，租地造林人並非不得將租地轉讓他人，上訴人
乙○○自邱建茂、高聖吉輾轉受讓而於七十四年間買受第三八林
班之耕作權，其後將耕作權轉讓予被上訴人，如經原承租人與受
讓人聯名向林管處申請核准，非法所不許。次查，上訴人乙○○
於八十年八月二十三日以賣主（即邱正光、邱建茂、邱建興、邱
阿用）代理人名義將台北縣三峽鎮○○段金敏子小段一三二之一
、一三七之四地號土地所有權，與系爭第三八林班扣除其中阿城
厝角留兩塊及邱阿用竹林小部分外之耕作權出賣與劉張秋月之事
實，有兩造所不爭執之劉張秋月不動產買賣契約書在卷可稽（上
訴人乙○○係自邱建茂、高聖吉輾轉受讓而於七十四年間受讓第
三八林班之耕作權，是乙○○雖以賣主代理人名義出讓系爭三八
林班之耕作權，出讓人實為乙○○），上訴人雖據此辯稱阿城厝
角留兩塊係指系爭土地即三八林班圖號第一七二、一八四號土地
，邱阿用竹林小部分始為圖號地第一七九、二三○號土地。然參
照被上訴人所提邱建茂四兄弟於八十一年四月十一日簽立共有土
地分割協議書，而上訴人乙○○為邱建茂、邱正光之連帶保證人
，該協議書第三點特別載有系爭第三八林班第一七九、二三○圖
號面積○點四八公頃係邱阿用原有造林地租權全部，任何他人不
得損害其權益等語，顯見邱建茂四兄弟所欲保留者為第一七九、
二三○圖號土地之耕作權，而非第一七二、一八四號圖號土地，
且為上訴人乙○○所知悉。另據邱正光於台灣台北地方法院檢察
署九十三年偵續字第二八二號詐欺案中證稱：阿城就是戴沐城，
阿城厝角是他家自己的茶園，再過去一點是我表弟的地，表弟的
地再過去才是第一七二號的地，契約寫的阿城厝角根本沒有我們
的地，不是如乙○○所說的第一七二及一八四圖號地，劉張秋月
來找我們拿證件過戶，才發現乙○○連當初我們沒出賣的第一七
九、二三○圖號土地也一起賣掉了等語，邱建茂於上開詐欺案中
亦證述乙○○於八十年八月二十三日以邱建茂等四兄弟之代理人
名義，將三八林班第一七二、一八四、一九四、二四七、二九三
號圖號等五筆土地及四兄弟保留之第一七九、二三○圖號土地耕
作權售予劉張秋月等語，而據製作劉張秋月與邱正光等人不動產
買賣契約書之代書黃洲信於上開詐欺案中證稱：「……買賣契約
的備註『阿城厝角……歸甲方』是指買賣三峽鎮○○段金敏子小
段第一三二之一、一三七之四兩塊田地內，要保留一小部分給邱
建茂及邱建興等人。因為保留的部分無法特定標示，故以『阿城
厝角……竹林小部分』等言敘述要保留地的特徵」。邱正光、邱
建茂所稱保留第一七九、二三○圖號土地耕作權，雖與代書黃洲
信所稱保留阿城厝角部分係指三峽鎮○○段金敏子小段第一三二
之一、一三七之四兩塊田地內，要保留一小部分給邱建茂及邱建
興等人不同，然皆未稱保留第一七二、一八四圖號土地耕作權，
足認上開劉張秋月之八十年八月二十三不動產買賣契約中所載「
阿城厝角留兩塊」及「邱阿用竹林小部分」，並非指第三八林班
第一七二、一八四圖號土地。上訴人雖抗辯：「邱阿用竹林小部
分」係指第三八林班第一七九、二三○圖號土地，「阿城厝角留
兩塊」即為第一七二、一八四圖號土地云云。惟依被上訴人所提
邱建茂四兄弟於八十一年四月十一日簽立共有土地分割協議書所
載第三八林班第一七九、二三○圖號保留部分面積達○點四八公
頃，占第三八林班七筆土地面積二點七七公頃之百分之十七，顯
非第三八林班七筆土地之小部分，故劉張秋月之契約中所稱「竹
林小部分」應非指第一七九、二三○圖號土地。上訴人以劉張秋
月契約中所載「邱阿用竹林小部分」即指保留予邱阿用之第一七
九、二三○圖號土地，抗辯「阿城厝角兩塊」為第一七二、一八
四圖號土地，尚非可採。且經調閱台灣高等法院另案八十四年度
上字第一五八一號判決所載，劉張邱月僅稱保留「阿城厝角兩塊
」、「邱阿用竹林小部分」未購買，並未指保留部分即為第一七
二、一八四號土地，且如前說明，「阿城厝角留兩塊」係指第一
七九、二三○圖號土地，則其餘土地包括第一七二、一八四圖號
土地耕作權已讓與劉張秋月，被上訴人主張上訴人將系爭第一七
二、一八四圖號土地耕作權及地上物讓與劉張秋月，再將同一土
地讓與被上訴人，即非無據。上訴人乙○○雖將系爭土地耕作權
及地上物先後賣給劉張秋月、被上訴人，然依上訴人乙○○與被
上訴人土地耕作權及地上物讓與（渡）契約（四）約定系爭土地
耕作權利無第三人占有及其他糾葛，日後政府機關核准放領可辦
移轉登記時，上訴人乙○○應協助被上訴人取得產權等語，即上
訴人乙○○有將系爭土地交付被上訴人使用收益，並在政府機關
核准放領時協助被上訴人取得所有權之義務。惟依系爭讓與契約
（四）之記載，被上訴人亦自承當初有在現場指界，然沒有交付
等語，且就上訴人乙○○抗辯被上訴人曾託其在系爭土地上種植
果樹等情，亦不爭執。又證人劉張秋月復證稱其未使用過土地、
上訴人乙○○未將土地交付予劉張秋月等語，顯見上訴人乙○○
將系爭土地耕作權讓與劉張秋月時，並未將土地點交予劉張秋月
使用，且系爭土地劉張秋月於九十年間變更以登記承租人，是應
認上訴人乙○○未盡力協助被上訴人取得登記為系爭土地承租人
，致劉張秋月以登記承租名義人排除被上訴人就系爭土地之使用
收益。至於上訴人乙○○讓售系爭土地之耕作權與被上訴人時，
早於二年前已將系爭土地之耕作權讓與劉張秋月；且其已表明本
件所有標的耕作權利絕無第三人占有及其他糾葛，倘如有上述之
情事，願意負責排除釐清，而於讓與後又未交付系爭土地與被上
訴人使用，則上訴人乙○○顯有一物二賣之行為，其隱瞞實情，
自應認被上訴人確有陷於錯誤，而受騙與其訂約，致被上訴人受
有損害，上訴人之行為應構成侵權行為。復查，上訴人丙○○為
上訴人乙○○之配偶，於八十二年十一月十二日被上訴人與上訴
人乙○○簽立系爭土地耕作權暨地上物讓與契約時，全程陪同在
場，於談妥價金四百六十萬元後，當晚即由其夫婦二人帶同被上
訴人夫婦至代書處簽約，付款之支票亦為上訴人二人所共同收取
，此有證人趙守瑞證詞可稽，足證上訴人丙○○確於簽約時確實
在場，確知悉契約之內容及代書之住址。且系爭土地有關林地耕
作權之耕作，繳納租金及後續通知事宜，均為上訴人丙○○所經
手，是上訴人丙○○除參與系爭耕作權買賣簽約過程、收受價金
外，契約完成之後續事項，亦由其全權處理，足見上訴人二人顯
係共同詐騙被上訴人，致被上訴人受有四百六十萬元之損害屬實
，自應連帶負損害賠償之責。綜上所述，被上訴人本於侵權行為
之法律關係，請求上訴人連帶賠償其因而所受損害四百六十萬元
本息，為有理由，應予准許，並說明其餘攻擊防禦方法，與判決
結果不生影響，不逐一審酌，爰將第一審所為被上訴人敗訴之判
決（除確定部分外）予以廢棄，改判如被上訴人所聲明，於法核
無違誤。末查，有關利息罹於時效部分，係上訴第三審所為之新
事實，依法本院不予審酌。又所謂「因受詐欺而為之買賣，在經
依法撤銷前，並非無效之法律行為，出賣人交付貨物而獲有請求
給付價金之債權，如其財產總額並未因此滅少，即無受損害之可
言，即不能主張買受人成立侵權行為而對之請求損害賠償……」
。旨在闡明侵權行為以實際受有損害為其成立要件。非謂類此事
件，在經依法撤銷前，當事人縱已受有實際損害，亦不得依侵權
行為法則請求損害賠償，是原審命上訴人連帶賠償，核無不合，
併予敘明。上訴論旨，就原審取捨證據、認定事實之職權行使，
指摘原判決不當，求予廢棄，非有理由。
據上論結，本件上訴為無理由。依民事訴訟法第四百八十一條、
第四百四十九條第一項、第八十五條第二項，判決如主文。
中    華    民    國  九十七  年    四    月    二    日
                      最高法院民事第五庭
                          審判長法官  劉  延  村
                                法官  許  澍  林
                                法官  黃  秀  得
                                法官  李  寶  堂
                                法官  阮  富  枝
      本件正本證明與原本無異
                                      書  記  官
中    華    民    國  九十七  年    四    月   十四   日
                                                      Ｅ


司法院資訊處製作；財團法人民間司法改革基金會備份。
